【裁判字號】    99,消債聲,86
【裁判日期】    990730
【裁判案由】    聲請免責
【裁判全文】
臺灣板橋地方法院民事裁定            99年度消債聲字第86號
聲  請  人
即  債務人  甲○○
代  理  人  黃青鋒律師
上列聲請人即債務人甲○○因消費者債務清理事件聲請免責，本
院裁定如下：
    主  文
債務人甲○○應不免責。
    理  由
一、按「債務人有下列各款情形之一者，法院應為不免責之裁定
    ，但債務人證明經普通債權人全體同意者，不在此限：一、
    於七年內曾依破產法或本條例規定受免責；二、隱匿、毀損
    應屬清算財團之財產，或為其他不利於債權人之處分；三、
    捏造債務或承認不真實之債務；四、因浪費、賭博或其他投
    機行為，致財產顯然減少或負擔過重之債務，而生開始清算
    之原因；五、於清算聲請前一年內，已有清算之原因，而隱
    瞞其事實，使他人與之為交易致生損害；六、明知已有清算
    原因之事實，非基於本人之義務，而以特別利於債權人中之
    一人或數人為目的，提供擔保或消滅債務；七、隱匿、毀棄
    、偽造或變造帳簿或其他會計文件之全部或一部，致其財產
    之狀況不真確；八、故意於財產及收入狀況說明書為不實之
    記載，或有其他故意違反本條例所定義務之行為」，消費者
    債務清理條例（下稱消債條例）第134 條定有明文。又按消
    費者債務清理制度並非在使債務人恣意消費所造成之債務，
    轉嫁予債權人負擔，債務人免責制度，應在鼓勵勤勞誠實之
    債務人，而非縱容債務人奢侈浪費，倘債務人於聲請清算前
    之相當期間內，利用信用金融之機會，恣意為非屬通常生活
    所需之鉅額消費或作奢侈性、浪費性之消費，而不在意日後
    履行返還之能力，反而算計消費者債務清理條例中之免責制
    度，濫用清算程序以規避其應負擔之償還責任，自與消費者
    債務清理條例之立法本旨有違。再者，消費者依清算程序清
    理債務，債權人已因之蒙受相當損失，其程序之進行應秉持
    公正與誠信，如債務人對於清算之原因有可歸責性，或有虛
    偽不實、違反誠信、違反本條例所定義務之行為，致害及債
    權人之權益，或影響清算程序之進行，自不宜予以免責（消
    債條例第134 條立法理由參照）。
二、本件聲請人即債務人甲○○於民國97年11月向本院具狀聲請
    更生事件，曾經本院裁定於98年4 月13日開始更生程序，惟
    所提之更生方案未依消債條例第59條、第60條規定可決，復
    未由本院司法事務官認為公允而逕依消債條例第64條認可更
    生方案，而經本院依消債條例第61條裁定開始清算程序並同
    時終止清算程序確定在案，有本院99年度消債清字第4 號裁
    定正本1 份附卷可參，並經本院依職權調閱97年度消債更字
    第1971號更生事件卷（下稱更生卷）、98年度司執消債更字
    第263 號更生事件執行卷（下稱執行卷）、99年度消債清字
    第4 號清算事件卷（下稱清算卷）查閱無訛，而今債務人聲
    請免責，經本院通知全體無擔保債權人對應否裁定免除債務
    人債務部分陳述意見，其意見詳如下：
  (一)債權人台北富邦商業銀行股份有限公司表示：債務人信用卡
    之欠款項目，為「預借現金」及高單價「3C商品」二類消費
    ，屬非必要生活支出，蓋債務人既意識其營收能力已遞減，
    卻又持信用卡為非必要之現金動支及百貨公司高額消費，其
    不當消費比例之高，顯與負債沉重致無法正常生活有所關聯
    ，而有消債條例第134條第4款之事由；再揭諸鈞院清算卷中
    所示「聲請人於98年6月4 日、98年9月30日、98年12月10日
    分別提出每月新臺幣（下同）47,000元、18,000元、22,848
    元之每月所得，惟始終以每月5,000 元、清償96期之更生方
    案」等心證，在在益徵債務人有偏頗擴張負債之不良評價，
    而對照債務人持用債權人信用卡之負債軌跡，亦與前述消費
    行為不謀而和，爰請求裁定不予免責等語（見本院卷第18、
    19頁）。
  (二)債權人遠東國際商業銀行股份有限公司（下稱遠東銀行）表
    示：依債務人消費明細觀之，其消費項目多為「預借現金」
    、「分期付款」、「代償他行卡費」、「百貨公司」等非必
    要之生活花費，其消費均已逾越一般人生活水準，而屬奢侈
    、浪費之消費，而債務人在進行此類消費借貸前，本應更加
    謹慎與周詳考慮後，始得為之。然本件債務人本就非屬高所
    得、高收入之族群，卻未詳加考慮消費貸款債務是否得負擔
    前，即為此消費行為致因入不敷出之惡性循環，而積欠債權
    人信用債務，屬「先花用再說」、「反正能還就還，不能還
    時銀行也不能會我怎樣」之奢侈、浪費而不應予免責之情況
    ，應不予免責等語（見本院卷第22、23頁）。
  (三)債權人安泰商業銀行股份有限公司表示：債務人之代償型消
    費借款係為代償債務人之其它債務，而債務人卻不知量入為
    出、縮衣節食，逕向鈞院提出清算之聲請，顯非因不可歸責
    於己之事由致無法履行，而係基於不願再自行履行債務之惡
    意，故懇請依消債條例第134 條規定，應為不免責之裁定等
    語（見本院卷第26頁）。
  (四)債權人元大商業銀行股份有限公司表示：由債務人信用卡消
    費明細觀之，債務人93年9 月間自債權人聲請代償富邦銀行
    信用卡帳款，然查債務人於前開金融機構仍尚有欠款，且債
    務人消費態樣多屬服飾、量販店、預借現金，足見債務人明
    知收入及還款能力有限情形下，仍未知所撙節控制消費，以
    盡力清償債務，反而繼續進行不當消費，其消費非一般人生
    活所必需，可謂奢侈、浪費之消費，逾越債務人可分配所得
    所能支應之消費；另債務人有關裁決所違規罰款兩筆，此為
    專屬個人應盡之法律義務，豈有藉清算程序轉嫁他人負擔之
    理，爰請求駁回債務人免責之聲請（見本院卷第28頁）。
三、經查：
    本件聲請人所積欠之債務，大部份為信用卡餘額代償、預借
    現金及信用貸款，然聲請人於97年11月聲請更生程序前，陸
    續於英克企業有限公司、國泰世華商業銀行股份有限公司館
    前、銀凱股份有限公司、合家歡生化科技股份有限公司工作
    而有薪資收入，此有勞工保險投保資料明細1 份附卷（見更
    生卷第16頁至第18頁）可稽，倘能撙節開銷，據實控制支出
    ，避免不必要之花費，理應毋須如此頻繁且大量預借現金及
    貸款，遑論其累積之債務總額竟高達2,187,940 元（見執行
    卷之債權表）；再依各債權人所檢送之聲請人消費明細資料
    顯示，聲請人之消費內容除電信公司、加油站等刷卡費用似
    可認為係日常生活開銷外，尚有商業保險（三商美邦人壽）
    、百貨公司（遠百企業股份有限公司板新分公司）消費支出
    ，及其他高額消費支出（燦坤3C樹林店），核上開消費內容
    ，顯已逾一般日常生活之合理花費而有過度享受、浪費奢侈
    之情；另觀諸債務人之負債情形，其早於92年11月即向遠東
    銀行申請代償玉山銀行債務，惟嗣後仍持續預借現金及申請
    代償債務等情，亦有各債權人所提聲請人之消費明細附卷可
    佐，顯見聲請人於92年間財務已有困難後，竟未衡量自身是
    否有充分之償債能力而仍持續使用信用卡恣意花費，加以聲
    請人於收受本院99年5 月17日板院輔民文99年度消債聲字第
    86號函後，除陳報尚有萬榮行銷股份有限公司未記入，及良
    京實業股份有限公司已對其扣薪加以略述外，就其應為免責
    之原因，並未陳述意見或提供資料俾使本院參酌。是本院經
    審酌上開聲請人之收入、支出情形，並佐以其預借現金、信
    用卡消費明細資料，誠堪認聲請人應有「因浪費、賭博或其
    他投機行為，致財產顯然減少或負擔過重之債務，而生開始
    清算之原因」情事存在。此外，經本院依職權通知各債權人
    表示意見之結果，除臺灣土地銀行股份有限公司、友邦國際
    信用卡股份有限公司未表示意見外，其餘債權人均具狀表明
    不同意聲請人免責等情，此有陳報狀附卷可佐，可知聲請人
    之聲請，亦與消債條例第134條但書之要件不符。
四、綜上所述，本院認聲請人有消債條例第134條第4款所稱：「
    浪費、賭博或其他投機行為，致財產顯然減少或負擔過重之
    債務」不免責事由之事實，依照首揭說明，本件聲請人不得
    免責，爰裁定如主文。
中    華    民    國    99    年    7     月    30    日
                  民事第一庭    法  官  黎文德
以上正本證明與原本無異
如不服本裁定應於送達後10日內向本院提出抗告狀，並應繳納抗
告費新臺幣1,000 元整。
中    華    民    國    99    年    7     月    30    日
                                書記官  趙彬

司法院資訊處製作；財團法人民間司法改革基金會備份。
